臺北高等行政法院判決　　　　　　　　　　　　　　　九十年度訴字第四○六八號
　　　　　　　　　　　　　　　.
　　原　　　告　好地方開發企業股份有限公司
　　代　表　人　甲○○
　　訴訟代理人　呂子煇
　　被　　　告　基隆市政府
　　代　表　人　乙○○市長）.
　　訴訟代理人　丙○○
右當事人間因水土保持法事件，原告不服行政院農業委員會中華民國九十年四月十九
日（九○）農訴字第九○○○九九一二五號訴願決定，提起行政訴訟。本院判決如左
：
　　主  文
原告之訴駁回。
訴訟費用由原告負擔。
　　事  實
一、事實概要：
    原告未先擬具水土保持計畫送請主管機關核定，擅於基隆市○○區○○段六八二
    ─一地號山坡地（下稱系爭土地）填土整地及興建擋土牆，經被告派員至現場勘
    查屬實，爰裁處原告新台幣（下同）三十萬元罰鍰，並命限期改正，自第一次處
    罰之日起兩年內，暫停該地之開發申請。原告不服，提起訴願，經遭駁回，遂向
    本院提起行政訴訟。
二、兩造聲明：
　(一)原告聲明求為判決：
    訴願決定及原處分均撤銷。
　(二)被告聲明求為判決：
    原告之訴駁回。
三、兩造之爭點：
    原告對其未經擬具水土保持計畫送請被告核可而先行開發使用有無過失，及原告
    是否大面積開挖整地抑或僅興建擋土牆。
　(一)原告主張之理由：
    1.原告於民國（下同）八十八年十月間向地主陳延富承租系爭土地興建經營汽車
      旅館，而委由何熊崇建築師於八十八年十一月十六日向被告申請系爭土地是否
      需提出水土保持計畫，被告於八十八年十一月二十三日函覆，原告負責人於八
      十九年四月十二日向被告提出申請在系爭土地設置汽車旅館，被告八十九年四
      月十五日（八九）基府建觀字第○三○六二七號函「有關台端申請於本市○○
      區○○段六八二─一地號住宅區內設置汽車旅館乙案，經審查核准設置，請台
      端持本同意函向本府建築管理及工商管理單位申請建照及營利事業登記證。」
      八十九年四月二十日原告委請林塗盛建築師檢送設計圖予被告建管課供審核，
      被告業已核准於系爭土地內設置汽車旅館，且據何熊崇建築師告知水土保持計
      劃書業已提出送審並獲通過，認為一切法律程序皆已完備，並認為既已向被告
      工務局建管課提出圖面審查，因當地北側高低坡坡度大，恐土石流失，危害鄰
      地，遂於八十九年四月三十日就北側興建擋土牆。查系爭土地係由六八二地號
      土地分割而來，而何熊崇建築師向基隆市環境保護局申請是否需作環境影響評
      估，主張興建之汽車旅館基地面積為一○、六一四．八三平方公尺，事後所申
      請之建築線指示（定）申請書圖載明申請地號六八二─一地號（部份），使用
      基地面積四、九一一．四九平方公尺，即已將原有計畫之面積變動，並未施工
      ，依建築師於八十九年四、五月間送給被告建管課及建築師公會之申請書圖，
      就所興建之汽車旅館繪有擋土牆，此擋土牆標出七八．八米，其施工面積不可
      能達到約二、五○○平方公尺，此有施作擋土牆之照片為證，且原告自八十九
      年四月三十日起施工，至八十九年五月二日被查獲，僅施工二天，不可能填土
      整地達二、五○○平方公尺。且系爭土地原即平坦，地主陳延富就該土地一直
      放任荒廢，長有雜草，現況土壤裸露係因工程車進出所造成，並非原告將原有
      之地面開挖填土整地之結果，此由現場照片之土與原有土地之土相同，足證並
      非填土所致；被告所屬農林課人員檢送之照片有混凝土車，乃係擋土牆灌漿施
      工之用，非載運土石之砂石車，原處分書認原告違規面積約二、五○○平方公
      尺，並無根據，所指之大面積填土整地，並非實情。
    2.依司法院釋字第二七五號解釋「人民違反法律上之義務而應受行政罰之行為，
      法律無特別規定時，雖不以出於故意為必要，仍須以過失為其責任條件。但應
      受行政罰之行為，僅須違反禁止規定或作為義務，而不以發生損害或危險為其
      要件者，推定為有過失，於行為人不能舉證證明自己無過失時，應受處罰。」
      原告對於建照之申請及相關業務並不清楚，完全信任建築師之專業，建築師既
      告知所有手續完全合法，並已經核准，原告並不知未擬具水土保持計畫，送請
      主管機關核定，且認為已經核准在案，才進行擋土牆工程，原告並無故意過失
      ，被告未考慮此情，不無違誤。訴願決定亦未探究原告有無故意、過失，甚至
      於認定原告故意未經許可，擅自填土整地、興建擋土牆，違反水土保持法，此
      項認定亦屬違誤。查被告曾誤認行為人為陳延富，並誤以違規地點為基隆市○
      ○區○○段六八○─一地號土地，而以八十九年五月二十六日八九基府建農字
      第○四三九八○號處分書處分陳延富，經陳延富依法訴願，被告乃於八十九年
      七月二十六日以（八九）基府建農字第○六四四八七號函「關於台端前經本府
      以違反水土保持法案件裁處行政罰鍰新台幣參拾萬元整乙案，應予撤銷原處分
      ，處分行為人好地方開發企業股份有限公司」，而改以八十九年七月二十六日
      八九基府建農字第○六四三一六號處分書處罰原告三十萬元，自第一次處罰之
      日起兩年內，暫停該地之開發申請。另關於違規查獲日期，原處分書記載為八
      十八年十一月二十九日，與八九基府建農字第○四三九八○號處分書記載為八
      十九年五月二日不符，亦證明本件處分書記載錯誤。本件原告並未大面積填土
      整地，已見前述，且亦未對系爭土地之水土涵養造成損害，被告處以最高額三
      十萬元罰鍰，及自第一次處罰之日起兩年內，暫停該地之開發申請，顯然有違
      比例原則，系爭土地附近之新寶運輸股份有限公司亦有相同情形，僅處罰鍰六
      萬元，並未暫停土地開發之申請，基於平等原則，被告認事用法違誤，損害原
      告之權益。訴願決定對於原告上開主張完全棄之不論，縱認有違反水土保持法
      ，未經許可擅自填土整地、興建擋土牆，其範圍既未達二、五○○平方公尺，
      所敘為事實卻未獲減輕處罰，原處分書豈為公允，請判決如原告訴之聲明云云
      。
  (二)被告主張之理由：
    1.本案係基隆市安樂區公所（以下簡稱安樂區公所）於八十九年四月二十八日以
      八九基安經字第三五一一號查報表查報系爭土地正於機具整地中，案經被告於
      八十九年五月二日邀集相關單位現場勘查，查證系爭土地確有未經擬具水土保
      持計畫送請被告核可而先行開發使用情事，經簽呈裁處土地所有權人陳延富三
      十萬元之罰鍰。
    2.據陳延富八十九年六月十五日訴願略以系爭土地係承租於原告，其違規行為應
      為原告而非土地所有權人，另據原告八十九年六月十六日陳情辯稱，系爭土地
      興建擋土牆等行為係聽從建築師稱興建汽車旅館乙案之水土保持計畫書業經送
      請被告通過，方予動工，為本案未經申請許可先行動工違反水土保持法屬實，
      可依陳延富（土地所有人）及原告（行為人）之訴願與陳情書對證，而撤銷被
      告八十九年五月二十六日八九基府建農字第○四三九八○號函對陳延富開具三
      十萬元罰鍰之處分書改處分原告同額之罰鍰，為此提起訴願，經行政院農業委
      員會九十年四月十九日農訴字第九○○○九九一二五號訴願決定書訴願駁回，
      現再據以同理由提起行政訴訟。
    3.原告訴稱略以：「．．．於八十八年十一月十六日向被告申請系爭土地是否需
      提出水土保持計畫，被告於八十八年十一月二十三日函覆．．．被告業已核淮
      於系爭土地內設置汽車旅館．．．」等語，經查被告八十八年十一月二十三日
      八八基府建農字第一○七七一三號函覆：「本案經查屬公告之山坡地範圍，請
      依水土保持法第十三條及同法施行細則第八條第一項第五款之規定，擬具水土
      保持計畫送本府審核」，係函飭原告應依水土保持法相關規定程序辦理，尚無
      受理或審核水土保持計畫之實。
    4.綜上所陳，原告未經許可擅自於系爭土地填土整地、興建擋土牆，所訴無理由
      ，請裁定駁回原告之訴等語。
　　理  由
一、本件原告起訴意旨略謂，原告於八十八年十一月十六日向被告申請系爭土地是否
    需提出水土保持計畫，被告於八十八年十一月二十三日函覆，原告公司負責人甲
    ○○於八十九年四月十二日向被告提出申請在系爭土地設置汽車旅館。且建築師
    告知水土保持計畫書業已提出送審並獲通過，乃未有懷疑，認為一切法律程序皆
    已完備。並認為既已向被告所屬工務局建管課提出圖面審查，因當地北側高低坡
    坡度大，恐土石流失，危害鄰地，遂於八十九年四月三十日就北側興建擋土牆。
    八十九年五月二日被告告知不能施作時，原告立即恢復原狀並停工。又因申請案
    件在代申請人手上，原告只知已申請，最近才知有部分尚未批准，因此觸犯法令
    ，請從輕發落並准予補照。本件施工範圍僅興建擋土牆，顯非大面積填土整地，
    亦未對系爭土地之水土涵養造成損害，原處分書罰鍰最高額三十萬元及自第一次
    處罰之日起兩年內，暫停該地之開發申請，顯然有違比例原則，請撤銷原處分云
    云。
二、按「公、私有土地之經營或使用，依本法應實施水土保持處理與維護者，該土地
    之經營人、使用人或所有人，為本法所稱之水土保持義務人。」「下列地區之治
    理或經營、使用行為，應經調查規劃，依水土保持技術規範實施水土保持之處理
    與維護：一．．．五、於山坡地或森林區內開發建築用地，或設置公園、墳墓、
    遊憩用地、運動場地或軍事訓練場、堆積土石、處理廢棄物或其他開挖整地。．
    ．．」「第八條第一項第五款之開發、經營或使用行為，其水土保持義務人應先
    擬具水土保持計畫，送請主管機關核定，．．．」「未依第十二條至第十四條規
    定之一擬具水土保持計畫送主管機關核定而擅自開發者，除依第三十三條規定按
    次分別處罰外，主管機關應令其停工，得沒入其設施所使用之機具，強制拆除及
    清除其工作物，所需費用，由經營人、使用人或所有人負擔，並自第一次處罰之
    日起兩年內，暫停該地之開發申請。」「有下列情形之一者，處新台幣六萬元以
    上三十萬元以下罰鍰：．．．二、違反第十二條至第十四條規定之一，未先擬具
    水土保持計畫或未依核定計畫實施水土保持之處理與維護者，．．．」分別為水
    土保持法第四條、第八條第一項第五款、第十三條第一項、第二十三條第二項及
    第三十三條第一項第二款分別定有明文。
三、本件原告未先擬具水土保持計畫送請主管機關核定，擅於系爭土地填土整地及興
    建擋土牆，經安樂區公所於八十九年四月二十六日接獲民眾檢舉，至現場查驗屬
    實後，於同月二十八日向被告查報，被告派員會同安樂區公所、安樂地政事務所
    及建設局人員至現場勘查屬實，有安樂區公所八十九年四月二十八日（八九）基
    安經字第三五一一號函及其附件查報表、基隆市政府會勘紀錄、照片等影本附卷
    可稽，原告雖諉稱其曾委請建築師擬具水土保持計畫向被告提出送審並獲通過，
    渠相信建築師所言，始予施工，且僅在系爭土地上興建擋土牆，並未開挖整地云
    云。惟查原告前向被告函查系爭土地應否擬具水土保持計畫送核，被告八十八年
    十一月二十三日八八以基府建農字第一○七七一三號函覆稱：「本案經查屬公告
    之山坡地範圍，請依水土保持法第十三條及同法施行細則第八條第一項第五款之
    規定，擬具水土保持計畫送本府審核」，此有該函附在原處分卷可稽，足證原告
    事先已知在系爭土地上開挖整地，須先擬具水土保持計畫前送請被告審核，而原
    告迄未持有被告核准之水土保持計畫，不惟已據被告陳述綦詳，且原告亦迄未能
    提出經被告核准之水土保持計畫，足徵原告所述不實，至原告稱建築師對伊表示
    其水土保持計畫業經被告核准一節，按諸一般常情，建築師殊無為此不實告知之
    必要，且縱有其事，原告亦應核對建築師所取得由被告核准之水土保持計畫圖施
    工，本件原告無核准之水土保持計畫圖，即予施工亦難辭過失之責。次查原告確
    有在系爭土地上開挖整地一節，業經被告派員會同安樂區公所、安樂地政事務所
    及建設局人員至現場勘查屬實，有現場勘查紀錄及現場照片等附在原處分卷可憑
    ，已見前述，事證至為明確；另就安樂區公所查報表上記載查報日期為八十九年
    四月二十六日，即足證明原告並非自八十九年四月三十日始行施工，足證原告所
    稱伊係自八十九年四月三十日起施工，同年五月二日被查獲，僅施工二日，不可
    能施工二千五百平方公尺云云，與事實不符，不足採信。按原告承租系爭土地建
    築房屋，為水土保持法第四條所稱之水土保持義務人，其未經擬具水土保持計畫
    送請核可而先行開發使用，業已違反水土保持法，被告依首揭規定並衡酌原告係
    大面積填土整地，違規情節嚴重，乃從重裁處原告三十萬元罰鍰，並命限期改正
    ，及自第一次處罰之日起兩年內，暫停該地之開發申請。所為之處分，並未違背
    法令，至於原告指其處罰過重一節，按行政訴訟係屬司法審查，依行政訴訟法第
    四條規定，行政法院得予撤銷之行政處分，以違法之行政處分為限，此與訴願程
    序，係屬行政救濟，受理訴願機關本於行政監督，得就不當之行政處分予以撤銷
    不同，本件原處分既未逾越法律之規定，其處分並未違法，訴願決定予以維持，
    亦無不當。原告訴請撤銷，為無理由，應予駁回。至於原告指被告處分書記載勘
    驗日期及違規地點錯誤一節，查被告上開錯誤，業已去函原告更正，此有被告八
    十九年四月七日（八九）基府建農字第○六八二七八號函附在原處分卷可按，原
    處分錯誤部分既已更正，本院自無庸再予撤銷訂正。又原告指鄰地無水土保持計
    畫施工，被告僅科處罰鍰六萬元，二案比較欠缺公平一節，查原告所指鄰地情節
    是否相同，將影響處罰之輕重，縱被告對二案處罰輕重不一，亦僅能由其上級機
    關予以糾正，非行政訴訟所能救濟，合併敘明。
據上論結，本件原告之訴為無理由，爰依行政訴訟法第九十八條第三項前段，判決如
主文。
中　　華　　民　　國　　　九十一　　年　　　四　　　　月　　二十三　　　日
                            臺 北 高 等 行 政 法 院   第 七 庭
                                           審 判 長 法  官　鄭小康
                                                    法  官　黃秋鴻
                                                    法  官　林金本
右為正本係照原本作成。
如不服本判決，應於送達後二十日內，向本院提出上訴狀並表明上訴理由，如於本判
決宣示後送達前提起上訴者，應於判決送達後二十日內補提上訴理由書（須按他造人
數附繕本）。
中　　華　　民　　國　　　九十一　　年　　　四　　　　月　　二十四　　　日
            　　　　　　　　　　　　　　    　      書記官  簡信滇
